臺灣高等法院高雄分院刑事裁定　　　　110年度毒抗字第466號
抗　告　人
即　被　告　莊昇元


上列抗告人因聲請觀察勒戒案件，不服臺灣屏東地方法院中華民
國110 年10月27日裁定（110 年度毒聲字第838 號），提起抗告
，本院裁定如下：
    主  文
原裁定撤銷，發回臺灣屏東地方法院。
    理  由
一、抗告意旨如附件抗告狀。
二、相關規範之說明
  ㈠按現行為因應行為人施用毒品所採取的刑事政策，依民國87
    年立法通過之毒品危害防制條例，已正式在立法理由中指明
    施用毒品者，除構成刑事法意義的犯人之外，並具有病人的
    特色。依97年4 月30日修正公布、同年10月30日施行之毒品
    危害防制條例第24條第1 項規定：「本法第20條第1 項之程
    序，於檢察官先依刑事訴訟法第253 條之1 第1 項、第253
    條之2 之規定，為附命完成戒癮治療之緩起訴處分時，不適
    用之」。對於「初犯」及「3 年後再犯」（109 年1 月15日
    修正公布、同年7 月15日施行的新法施行前適用之原規定為
    「5 年後再犯」）之毒癮治療方式，採行「觀察、勒戒」與
    「緩起訴之戒癮治療」並行的雙軌模式。前者係以監禁式治
    療為特色，目的在求短時間內隔絕施用毒品者之毒品來源，
    務使其專心戒除毒癮；後者則以社區醫療處遇替代監禁式治
    療，使尚未嚴重成癮或衷心戒毒之施用毒品者得以繼續其正
    常家庭與社會生活，避免因尋求戒癮治療而失去親情支持或
    被迫中斷學業、工作。
  ㈡前述有關刑事訴訟法第253 條之2 第1 項第6 款規定之緩起
    訴處分，其適用戒癮治療之種類、實施對象、內容、方式、
    執行醫療機構或其他機構與其他相關事項之辦法及完成戒癮
    治療之認定標準，經行政院依毒品危害防制條例第24條第3
    項之授權，並定有「毒品戒癮治療實施辦法及完成治療認定
    標準」。依其規定已揭示：「戒癮治療之實施對象，為施用
    第一級毒品及第二級毒品者。」、「被告有下列情事之一時
    ，不適合為附命完成戒癮治療之緩起訴處分。但無礙其完成
    戒癮治療之期程者，不在此限：一、緩起訴處分前，因故意
    犯他罪，經檢察官提起公訴或判決有罪確定。二、緩起訴處
    分前，另案撤銷假釋，等待入監服刑。三、緩起訴處分前，
    另案羈押或執行有期徒刑。」、「檢察官為附命完成戒癮治
    療之緩起訴處分前，應向被告說明緩起訴處分之應遵守事項
    ，得其同意後，再指定其前往治療機構參加戒癮治療。」、
    「被告經檢察官為附命完成戒癮治療之緩起訴處分時，應遵
    行下列事項：一、至指定之治療機構，依治療機構規劃之期
    程及治療內容接受戒癮治療，至完成戒癮治療為止。二、其
    他經檢察官依刑事訴訟法第二百五十三條之二第一項第四款
    至第六款及第八款規定命其應遵守或履行之事項。」此觀前
    引「毒品戒癮治療實施辦法及完成治療認定標準」第2 條第
    1 項、第2 項、第4 條第1 項、第10條規定自明。
  ㈢申言之，檢察官對於「初犯」及「3 年後再犯」之毒癮治療
    方式，得依職權斟酌個案具體情節，裁量採行「緩起訴之戒
    癮治療」或「聲請法院裁准觀察、勒戒」。惟此一裁量權之
    行使，並非毫無節制，在裁量決定過程中，除不得逾越法定
    之裁量範圍（裁量逾越），並應符合法規授權之目的（裁量
    濫用），且不得有消極不行使裁量權（裁量怠惰）之情事。
    亦即須為「合義務性裁量」，在禁止恣意之前提下，俾求符
    合平等對待原則，並實踐個案正義，此為立法者對於施用毒
    品者之人身自由所為之制度性保障。
三、本院之判斷：
  ㈠本件原聲請意旨以抗告人即被告莊昇元（下稱被告）基於施
    用第二級毒品之犯意，於110 年7 月18日上午8 時，在其上
    址住處施用第二級毒品甲基安非他命1 次，嗣為警於110 年
    7 月21日依法對被告進行採尿而查獲之事實，業據被告於警
    詢及偵查中自承不諱，並有屏東縣政府警察局屏東分局偵查
    隊偵辦毒品案件尿液送檢人真實姓名代碼對照表、正修科技
    大學超微量研究中心尿液檢驗報告（報告編號：R00-0000
    -000）各1 份在卷可稽，堪信為真。又被告本件施用毒品案
    件距最近1 次犯施用毒品案件經觀察勒戒執行完畢釋放後，
    已逾3 年，經檢察官以臺灣屏東地方檢察署110 年度聲觀字
    第690 號、110 年度毒偵字第1911號分案辦理，向原審法院
    提起本件觀察勒戒之聲請等情。有聲請書、裁定書、臺灣高
    等法院被告前案紀錄表附卷可參。
  ㈡前揭被告施用第二級毒品之行為固堪認定，惟被告雖曾犯有
    多次施用毒品之犯罪前科，然依本件偵查暨聲請案卷，既未
    見原檢察官於提起本件觀察勒戒之聲請前，曾經給予被告以
    口頭或其他方式表達是否有接受戒癮治療意願之機會，或就
    完成戒癮治療應遵守事項對被告為任何徵詢或說明，猶未見
    其就被告何以適於監禁式治療之「觀察、勒戒」，而不適於
    社區醫療處遇之「緩起訴之戒癮治療」處分之裁量權的行使
    做說明，則檢察官提起本件聲請是否合於「合義務性裁量」
    ，尚非無疑。原審依檢察官之聲請而裁准令被告入勒戒處所
    觀察、勒戒，於裁定中亦未見就檢察官應行裁量事項之審查
    作何說明。則此部分之事實既有未明，原審准許檢察官對被
    告觀察、勒戒之聲請，是否合法、妥適，本院即無從判斷，
    自有發回原審再予詳加調查之必要。被告抗告意旨指摘原裁
    定不當，非無理由，應由本院將原裁定撤銷，並發回原審法
    院依法更為裁定。
據上論結，應依刑事訴訟法第413 條前段，裁定如主文。
中    華    民    國   110    年    11    月    29    日
                刑事第八庭  審判長法  官  邱明弘
                                  法  官  黃宗揚
                                  法  官  陳松檀
以上正本證明與原本無異。
不得再抗告。
中    華    民    國   110    年    11    月    29    日
                                  書記官  李佳旻